【裁判字號】    97,調訴,2
【裁判日期】    990415
【裁判案由】    撤銷調解
【裁判全文】
臺灣屏東地方法院民事判決               97年度調訴字第2號
原      告  己○○○
訴訟代理人  許淑清律師
            葉婉玉律師
被      告  丙○○
訴訟代理人  乙○○○○○○
            吳澄潔律師
複代理人    黃政雄律師
            孔福平律師
上列當事人間撤銷調解事件，本院於民國99年4 月1 日言詞辯論
終結，判決如下：
    主  文
原告之訴駁回。
訴訟費用由原告負擔。
    事實及理由
一、原告起訴主張：
  (一)原告之配偶即訴外人戊○○所有坐落屏東縣枋寮鄉○○段16
    1-1、161-2 、161-3 地號等三筆土地（下稱系爭3 筆土地
    ），前經本院於民國96年3 月12日以95年度執字第12371 號
    清償債務強制執事件進行第3 次公開拍賣程序（拍賣公告備
    註欄載明：除應拍賣之同段269 建號建物（一樓面積：149.
    13平方公尺、二樓面積：193.02平方公尺、三樓面積：149.
    .13 平方公尺，合計為491.28平方公尺）外，前揭土地上由
    第三人出資興建、並由第三人陳景亮經營之青楓渡假汽車旅
    館，以及第三人蔣高出資興建之增建部分建物，均不在拍賣
    範圍內），後由被告拍定在案。之後，原告輾轉取得上開旅
    館經營權及蔣高出資增建建物之處分權，而被告為求完整利
    用前揭拍賣取得之土地，乃向本院起訴請求原告拆屋還地，
    並經本院以96年度潮簡調字第109 號審理（下稱前案) ，嗣
    經雙方於96年10月18日調解成立，調解筆錄內容記載：「一
    、相對人（即原告）願於97年3 月3 日前將如附圖（按：即
    本件附圖一）編號A 至J 之建物全部拆除，拆除後之建物由
    相對人搬遷完畢。二、相對人願於97年3 月3 日前將上開建
    物拆除完畢後，將上開建物坐落之土地交還聲請人（即被告
    ）。三、相對人如未於97年3 月3 日前將上開建物完全拆除
    及清運完畢，則兩造同意自97年3 月4 日起上開未拆除之建
    物及已拆除之建物之處分權人為聲請人，相對人無異議。
    四、聲請人其餘請求拋棄。五、聲請費用各自負擔。」（下
    稱系爭調解筆錄）等語。
  (二)原告自系爭調解筆錄成立後，即積極尋找合適之鄰地，擬將
    應拆除之建物遷移至鄰地，以保留原有建物之價值，並降低
    因拆屋還地所受之損失；嗣原告於97年1 月26日雇工前往現
    場欲進行拆遷時，遭被告以各種理由阻撓拆遷，並對原告擬
    拆遷之建物範圍爭執，並要求原告須先請地政人員測量確認
    被告拍定之同段269 建號建物位置後，才能拆遷其他建物，
    致使原告無法於當日依系爭調解筆錄內容完成拆遷工程。97
    年1 月28日上午，原告即前往屏東縣枋寮地政事務所說明前
    述情形並請求派員前往現場測量，惟該地政機關之課長表示
    無法測量確認被告所拍定同段269 建號建物之位置；故原告
    旋又赴本院潮州簡易庭洽詢原審承辦股書記官，告知被告阻
    撓拆遷之事，並反應所收受之調解筆錄並未附上附圖一之複
    丈成果圖，該股書記官得知後即當場影印交付附圖一之複丈
    成果圖乙紙予原告，惟原告看完該圖後發現該圖內並未標示
    出相鄰編號F 、G 建物增建應拆除部分（即建物外觀未鋪設
    磁磚之1 、2 、3 樓及地下層部分），原告隨即告知前案之
    承辦書記官，嗣該書記官確認該圖內確有標示遺漏之處，乃
    建議原告提起撤銷調解之訴，以解決紛爭。
  (三)兩造雖於96年10月18日成立調解，然原告直至97年1 月26日
    雇工履行拆遷義務時，始發覺兩造就應拆遷之建物範圍認知
    不同；復於原告尋求原審張書記官協助當日（即97年1 月28
    日），原告才發現系爭調解筆錄所附附圖一之複丈成果圖標
    示有遺漏，致原告無法確實依系爭調解筆錄之內容履行，準
    此，提起本件撤銷調解之訴之法定期間，應自97年1 月28日
    起算。
  (四)按「意思表示之內容有錯誤，或表意人若知其事情即不為意
    思表示者，表意人得將其意思表示撤銷之。... 」，此民法
    第88條第1 項亦有明定。原告於調解當時之真意，係除被告
    拍定取得之同段269 建號建物（即建物外觀已鋪設磁磚部分
    ）外，其餘如本件附圖一編號A 至J之 建物，以及相鄰編號
    F 、G 建物增建（水泥外觀）部分，即上述269 號建物1 至
    5 樓增建部分暨地下室均屬應拆遷之範圍；詎原告雇工進行
    拆除當日，被告竟以應拆遷部分並未包含「相鄰編號F 、G
    建物增建部分」為由，阻撓原告拆遷工作之進行。由此觀之
    ，兩造就系爭調解筆錄所示應拆遷範圍之認知不同，且原告
    於調解時如知拆遷範圍未包含系爭增建部分，原告亦不會同
    意成立調解（因兩造就系爭增建部分之爭執仍繼續存在），
    於調解當時，對於調解內容之重要爭點既有認知上之錯誤，
    原告自得依上開規定請求撤銷系爭調解合意。並於本院聲明
    ：本院於96年10月18日所為96年度潮簡調字第109 號調解筆
    錄全部應予撤銷。
  (五)對被告抗辯之陳述：
    在96 年8 月6 日勘驗筆錄雖僅記載：「相對人（己○○○
    ）：161-3 主建物（4 、5 樓）1 部分我們也會一併搬遷。
    」，本院並執此認定原告主張本件應拆遷部分，僅為屏東縣
    枋山鄉○巷段161-3 地號上地上建物之第4 、5 層等語。惟
    前案勘驗當日原告係「請求全部測量」，並表明1 、2 、3
    樓增建部分（含地下室）非被告拍定範圍，仍屬原告所有，
    然此部分陳述未經載明勘驗筆錄，嗣因被告代理人請求一併
    測量上開建物之4 樓增建部分，原告始補充陳述4 、5 樓部
    分將一併搬遷，是其原意並非主張僅拆遷4 、5 樓；況屏東
    縣枋寮地政事務所地政人員於96年8 月6 日再度至現場進行
    測量時亦稱：「（原告：法官96年8 月6 日到現場時，我有
    跟法官說明，兩旁都不是他【被告】的。）對啦，你說被告
    房子是貼磁磚的。」原告向地政人員陳述被告阻撓拆除過程
    ，地政人員則說：「97年3 月3 日之前要A -J全部拆除，97
    年3 月4 日以後沒有拆完，就變成他的了，他不讓你拆」，
    此足徵原告於上開期日確曾向法官表明第1 、2 、3 樓增建
    部分( 含地下室) 及第4 、5 層均屬原告所有之拆遷範圍，
    是自難逕以勘驗筆錄漏載之疏失，遽斷原告自承所有應拆遷
    範圍僅限於上開建物之第4 、5 層。此外，青楓渡假汽車旅
    館持股比例為原告20％、陳景亮40％、葉德昇40％，葉德昇
    於96年3 月20日同意將其股權40％移轉給原告之母即鍾劉錦
    娣；而陳景亮40％之股份則於96年7 月10日讓與給原告，並
    變更青楓渡假汽車旅館之負責人為原告。葉德昇及陳景亮於
    96年9 月29日將原讓與原告及原告母親之股權，再次轉讓與
    被告，然地上物所有權部分與陳景亮、葉德昇並無關，蓋地
    上物可區○○○○段161-3 土地上建號為269 號建物增建部
    分及青楓汽車旅館小木屋之部分：269 號建物增建部分，係
    由蔣高出資興建，蔣高死亡後，由蔣玉惠單獨繼承，蔣玉惠
    並於96年5 月1 日將該增建建物之所有權讓與給原告母親鍾
    劉錦娣，再由原告之母委託原告處理拆遷分離269 號建物增
    建之部分。故同段269 號建物增建部分之所有權為原告之母
    取得。至小木屋之部分均係違建無所有權狀，但由房屋稅稅
    籍證明納稅義務人為原告，可以推知原告為實際所有權人。
    由96年10月18日之調解筆錄丁○○表示：「另外兩個撤回的
    即陳景亮、葉德昇，有把他們的地上物拋棄，賣給我們，一
    個人百分之40，兩個人總計80％此地上物，要我們自行處理
    ，」「把他們的地上物拋棄讓與我們，他們怎麼有權利說要
    全部拆除」等語，可證被告確實誤以為自己已取得小木屋及
    269 號建物增建部分之所有權，進而認定原告沒有拆除之權
    利。原告早在97年1 月24 日即委託名船房屋遷移工程行，
    分別就小木屋及增建部分拆除遷移，有請徐豐益律師特別附
    註：建物應於97年3 月3日前遷離楓港段161-1 、161-2 及
    161-3 等地號土地，即便269 號建物增建之部分在調解時，
    兩造就重要爭點認知不同，但至少小木屋之部分非屬被告所
    有當無疑義，被告依舊阻撓拒絕原告拆除，足見，被告確實
    欲將非屬於其所有之部分，惡意佔為己有。
二、被告則以：
  (一)系爭調解筆錄在該日作成之前，於96年8 月6 日上午，已由
    承審法官會同兩造以及屏東縣枋寮地政事務所人員共同至系
    爭3 筆土地現場針對應予拆屋還地部分予以測量繪圖，且在
    屏東縣枋寮地政事務所於96年9 月10日檢送複丈成果圖後，
    承審法官於96年10月18日開庭審理中，已出示本件附圖一之
    複丈成果圖予雙方當事人，關於原複丈成果圖之內容均經兩
    造及調解人反覆推敲，原告當時並委任律師徐豐益在場協助
    談論和解內容，故不論書記官嗣後是否遺漏而再補送複丈成
    果圖予當事人，兩造均早已知悉明瞭系爭調解筆錄內所指之
    編號A 至J 部分之建物係何所指，故原告主張其在97年1 月
    28日向書記官取得複丈成果圖後，才發現標示有遺漏，進而
    主張其撤銷調解之訴之法定期間應自97年1 月28日才開始起
    算所謂之30天內起訴之不變期間，實無足取。故原告依民事
    訴訟法第416 條第2 項及第4 項1 第500 條第1 項及第2 項
    之規定提起撤銷調解之訴，理應在96年10月18日作成時起30
    日之不變期間內為之，原告遲至97年2 月22日方才提起本件
    訴訟，其訴訟顯不合法，應予駁回。
  (二)另在和解當時，原告已充分知悉且明瞭複丈成果圖內之內容
    ，亦瞭解調解筆錄上所指「附圖A 至J 」之建物為何所指，
    原告僅因事後反悔，而謂有關本件附圖一編號F 、G 建物增
    建（水泥外觀）部分屬其應拆遷部分，否則即不會同意成立
    調解，又本件附圖一之成果圖已甚為明確，系爭調解筆錄亦
    相對應清楚載明，原告並無任何意思表示內容錯誤之情事，
    其絕無構成民法第88條第1 項意思表示錯誤撤銷之要件，況
    系爭調解筆錄早已確定，亦無任何足以撤銷之原因，原告提
    起本件訴訟，意在延滯不動產點交時間。
  (三)原告在另在調解過程中，包括在調解庭法官至現場履勘及指
    示地政機關繪測複丈成果圖時，原告本人均有到場，並委請
    律師協助，關於何部分應予測量繪圖均有陳述，有前案96年
    8 月6 日之勘驗筆錄可證，原告既已表明應予測量之位置，
    並於複丈成果圖完成後，於調解中針對其權義部分仔細要求
    ，何來錯誤之情事？又依系爭調解筆錄第1 項所示，原告在
    當時僅針對本件附圖一編號A 至J 之建物要求拆除，經雙方
    協談同意定案載明筆錄內，故未在本件附圖一編號A 至J 所
    示之他部分，非原告當時所要求拆除，故此未請求拆除之部
    分，已可認定原告並不主張其所有權或處分權，而歸被告所
    自由處分之標的；再依系爭調解筆錄第3 項之約定，若原告
    在97年3 月3 日以前未將上開建物拆除及清運完畢，則自97
    年3 月4 日起上開未拆除之建物及已拆除之建物之處分權人
    歸被告所有，原告遲至97年3 月3 日以前均未曾拆除任何一
    處之建物，且其謂被告出面阻遶拆除附圖F 、G 部分之該棟
    主建物，並非事實有檢方不起訴處分書為憑，況原告亦可先
    行拆除其他無紛爭之建物，惟原告刻意不拆除，製造糾紛事
    端拖延其繼續使用系爭3 筆土地之時間，繼續無償占用而經
    營汽車旅館牟利迄今，被告依系爭調解筆錄之內容，業已取
    得系爭3 筆土地上所有之建物之處分權利（含原告當時不爭
    執要求拆除以及爭執要求拆除但未依限拆除之部分），故原
    告稱說發生錯誤之意思表示，請求撤銷已合法生效之系爭調
    解筆錄為無理由。況其當時全程參與調解案件之測量及和解
    ，並委任律師協助，何來「錯誤」之可能？況附圖一之成果
    圖並無遺漏未測量之部分，若有，亦是原告已明白表示不願
    拆除而放棄所有權或處分權才未測量在內。
  (四)故本件中再行要求地政事務針對不同於前案系爭調解筆錄所
    同意之複丈成果圖另行繪製之本件複丈成果圖，被告認不具
    任何實益，亦無法據此而撤銷業已確定之系爭調解筆錄之效
    力，況原告在前案系爭調解筆錄內，已明白知悉所測量之複
    丈成果圖內容，並且知道調解筆錄內所指編號A 至J 之建物
    是何所指，並不因嗣後系爭調解筆錄有無附複丈成果圖而有
    所誤解，此點，證人詹國民可證明原告提起本件訴訟，因早
    已遲誤30日之不變期間以及並無任何撤銷事由，本件訴訟應
    予駁回等語置辯，並於本院聲明：原告之訴駁回。
三、下列事項為兩造所不爭執，且有原告提出本院民事執行處96
    年2 月13日屏院惠民執癸字第95執12371 號拍賣通知、96年
    度潮簡調字第109 號調解筆錄在卷可稽（分見本院卷第7至9
    頁），復經本院調閱本院96年潮簡調字第190 號民事卷、95
    年執字第12371 號執行卷審閱無誤。
  (一)原告之配偶人戊○○所有坐落屏東縣枋寮鄉○○段161-1 、
    161-2 、161-3 地號等3 筆土地及其上之同段269 建號房屋
    ，為被告於本院95年度執字第12371 號強制執行事件中拍賣
    取得所有權。
  (二)兩造前於本院潮州簡易庭96年度潮簡調字第190 號拆屋還地
    事件中，雙方於96年10月18日調解成立，調解筆錄內容如下
    ：「一、相對人（即原告）願於97年3 月3 日前將如附圖（
    按：即本件附圖一）編號A 至J 之建物全部拆除，拆除後之
    建物由相對人搬遷完畢。二、相對人願於97年3 月3 日前將
    上開建物拆除完畢後，將上開建物坐落之土地交還聲請人（
    即被告）。三、相對人如未於97年3 月3 日前將上開建物完
    全拆除及清運完畢，則兩造同意自97年3 月4 日起上開未拆
    除之建物及已拆除之建物之處分權人為聲請人，相對人無異
    議。四、聲請人其餘請求拋棄。五、聲請費用各自負擔。」
四、兩造爭執事項如下：(一)本件起訴有無超過30日期間？(二)原告
    依據系爭調解筆錄應拆遷部分有無包含相鄰編號F 、G 建物
    之增建部分（如附圖之位置）？原告於系爭調解筆錄成立時
    有無因對上述位置之認知陷於錯誤而誤為調解成立？茲分述
    本院見解如下：
  (一)本件起訴有無超過30日期間？
  1.按「再審之訴應於三十日之不變期間內提起，前項期間自判
    決確定時起算，但再審之理由知悉在後者，自知悉時起算，
    民事訴訟法第四百九十六條第一項及第二項定有明文。是提
    起再審之訴之原告，如主張其再審理由知悉在後者，應就所
    主張之事實負舉證之責任，徵以同法第四百九十七條第一項
    第四款之規定尤無疑義。」最高法院著有30年抗字第443 號
    判例可供參考，而關於再審之訴之30日不變期間規定依據民
    事訴訟法第416 條第4 項規定，亦在撤銷調解之訴準用範圍
    ，故原告於系爭調解筆錄於96年11月2 日合法送原告之訴訟
    代理人後，有本院送達證書回證可稽，迄至97年2 月22日始
    具狀提起本件撤銷系爭調解筆錄之訴，自應就知悉在後之事
    實負舉證責任，合先說明。
  2.經查，原告主張因當初欲依系爭調解筆錄之內容履行，而發
    現有錯誤，進而提起本件撤銷調解之訴之法定期間應自97年
    1 月28日起算等詞，業舉證人即前案之書記官關張文玲到庭
    證述：「我記得是97年1 月17日跟我們說調解筆錄沒有複丈
    成果圖，我調卷，我在97年1 月23日寄給二造，原來我們寄
    律師，97年1 月28日時原告己○○○請我們給他，那時我們
    再給他一份。他有說他要去拆除，但對造讓他拆除，我要他
    問律師如何處理。因為原告當時調解時有律師，故我們請他
    自己去問律師。（原告己○○○主要是要複丈成果圖。）是
    」等語在卷（見本院卷二第33至35頁），核原告既對系爭調
    解筆錄拆除範圍認有錯誤，係因閱讀本件附圖一之複丈成果
    圖始知悉進而發生拆除範圍之疑義，故其主張系爭調解筆錄
    之撤銷調解之訴之法定期間自該時起算，於法應屬有據，而
    得准許。
  (二)原告依據系爭調解筆錄應拆遷部分有無包含「相鄰編號F 、
    G 建物之增建部分（如附圖之位置）？原告於系爭調解筆錄
    成立時有無因對上述位置之認知陷於錯誤而誤為調解成立？
  1.按「民法第八十八條第一項所謂意思表示之錯誤，表意人得
    撤銷之者，以其錯誤係關於意思表示之內容為限，該條項規
    定甚明。兩造成立之訴訟上和解，既未以被上訴人收回系爭
    房屋，以供自住及開設診所之需，為上訴人遷讓之內容，則
    縱使如上訴人所稱在和解當時，因誤信被上訴人主張收回系
    爭房屋，以供自住及開設診所之需為真實，致所為遷讓之意
    思表示顯有錯誤云云，亦與上開條項得為撤銷意思表示錯誤
    之要件不符，仍不得執此指該項和解有得撤銷之原因，而為
    請求繼續審判之理由。」最高法院著有43年台上字第570 號
    判例可供參考。
  2.原告主張其配偶戊○○所有系爭3 筆土地上之建物，於本院
    96年3 月12日以95年度執字第12371 號清償債務強制執事件
    之拍賣公告備註欄中業已載明：系爭3 筆土地上有第三人出
    資興建之建物，由第三人陳景亮經營之青楓渡假汽車旅館，
    除應拍賣之同段269 建號建物外，上開建物及第三人蔣高出
    資興建之增建部分，均不在拍賣範圍內等語，有原告提出之
    本院民事執行處96年2 月13日屏院惠民執癸字第95年度執字
    第12371 號通知在卷可稽，復經本院調閱上述執行卷閱明無
    誤，又系爭調解筆錄附圖一所示F 及G 部分應拆除之範圍僅
    限於同段269 建號之4 樓及5 樓之增建部分，其餘1 至3樓
    地下室並不在前案訴請拆除範圍，故上述1 至3 樓及含地下
    室部分之範圍究竟應否拆除，依據證人丁○○到院證述：「
    （請陳述前案和解時的過程？）之前調解我們剛標到的時候
    我們給原告200 萬搬遷費，或者他們用300 萬買回去，他們
    說沒有錢只能包紅包，後來庭外調解不成立。（後來為何會
    作成調解？）我們要求拆屋還地，97年2 月27日以前把違章
    建築的部分拆掉，如果2 月27日沒有拆掉的話，看得到的違
    章建築都是屬於原告的，我們是與他們委任的律師談的，他
    們也都同意。原告當庭也在。（你所謂的違章建築是指何部
    分？）是指沒有點交的部分。（提示本院96潮簡調109 號第
    34頁到第41頁現況照片於證人，你所謂的違章建築有無在該
    照片所示？）所謂的違章建築是指第39頁的照片有貼磁磚的
    部分是我們標到的合法建物，其他都是違章建築。就是他們
    沒有拆掉的要歸我們的部分。我們買的時候這是屬於不點交
    的範圍。法官點交之時候只點交有農舍起造有建築執照的部
    分給我們。違章建築沒有點交的範圍，也不是我們承買的範
    圍。（和解之前測量的時候，你有無到場？）我第一次沒有
    到場，第二次我才到場。（測量當時你們如何向法官說明要
    測量的範圍？）我們以我們買到的平方公尺範圍請求測量。
    對方也說沒有異議。（違章建築部分有無說明要測量？）有
    ，我們要測量的是自己買到的部分，當時法官到現場時，我
    們請地政人員要測量的範圍是地上建築物，包括圖上的小木
    屋、頂樓、地下室，我們是說只要違章建築的部分請求拆屋
    還地。那時被告鍾小姐是委任律師，他的律師也在場，他的
    律師也沒有意見。（提示本院96潮簡調109 號調解筆錄第三
    點記載，這是證人與何人所協議的？）我代表原告丙○○和
    己○○○的律師在場開庭時協調出來的，之前沒有談，這是
    我們自己談的。這己○○○也在場，所以他也知道。法官也
    有向我們確認過，法官有一條逐一說給我們聽。（錄音光碟
    中譯文第四頁中你有提到陳景亮和葉德昇將百分之八十的地
    上物讓給你，你是否認為已取得百分八十之違章建築（未點
    交的部分）之所有權？）這一條沒有在調解中，他們有讓渡
    書給我的時候，沒有問題就簽名了，這一條與調解是否成立
    沒有關係。（違章建築到底有無取得所有權？）有，我有取
    得所有權。」等語在卷（見本院卷一第113 至116 頁）。另
    名證人即原告前案委任律師徐豐益到庭證述：「當天是調解
    庭，重點是希望事情能解決，進入調解庭之前有跟當事人討
    論，當事人想把旅館遷到其他地方經營，另一策略我們有提
    到拍定人補一點錢給另一造，若談不成的話最壞的情況就是
    拆屋還地。有定論之後，對造聽到我們願意拆的話，調解委
    員主軸已經定論，就到民事庭作筆錄，至於內容部分之前執
    行過程產生爭執，調解庭之前也有到現場看過，在履勘現場
    的時候就大樓的部分，已經執行那一大樓有所有權的部分，
    有所有權的部分是有點交，債務人把有拜神明的部分取走，
    點交有完成，沒有點交的部分我們還要比對，所有權狀的部
    分是這棟大樓的一小部分，沒有所有權的部分不是標的範圍
    內，程序點交的部分還在爭執，書記官說這部分尚未測量的
    很清楚，因為室內的部分，查封筆錄、履勘筆錄不是很清楚
    ，即有所有權的部分到哪個地方，這些不盡明確。點交的時
    候我有在場。這個個案申請建築執照的時候是一個藍圖，實
    際施工是包圍蓋出來的。調解時，那時定二月底是認為希望
    經營到過年之後，時間很緊迫但是來得及，所以打算遷移。
    我們是希望達成調解，不要有爭執，3 月3 日之前遷走，若
    沒有遷走的話，我們也爽快的剩下的部分變成廢棄物處理，
    若雙方沒有達成最後就是搬，原告這邊是認為如果是歸我們
    的，就搬走，剩下的部分就，重點是否能夠達成調解，我各
    人認為不可能遷移那棟大樓，這部分變成我們達成調解，不
    是重點所在。我印象中還是殘留他們有牽扯不清。（提示本
    院卷96潮簡調109 號第34頁到第41頁現況照片，當時屋主請
    求要拆除的範圍為何？上開調解筆錄第二點所示之應該拆除
    的建物，你的認知是指哪些部分？）調解那天，調解委員初
    步成立之後，我們當時重點不在範圍，而是在拆遷，法官那
    邊沒有提示內容（房子的照片）給兩造看，實際上庭上的時
    候，重要攻防是什麼時候遷移，調解委員也沒有提示內容給
    我們看。點交拍定物的時候我有到場這棟大樓爭執的是有所
    有權的部分，調解過程中沒有把重點放在拆遷的範圍，法官
    念過就算了，也沒有詳細爭執內容。（在調解當天有無看到
    9 月10日的複丈成果圖？）調解時沒有看到卷，內容不是很
    重視，我承認那時我沒有詳細比對內容。（請求補充訊問證
    人。你說沒有看到複丈成果圖，但譯文調解筆錄在第4 頁，
    法官問的時候你很明顯知道Ａ到Ｊ的範圍，而且特別記明筆
    錄？）那時候我們是要確認筆錄內容，我個人認為是他們要
    求要拆屋還地的部分，我是隨口說的，並沒有詳細比對Ａ是
    哪一棟，Ｊ是哪一棟。調解委員和法官那邊我都沒有詳細看
    圖，從錄音中可以聽出，法官說是Ａ到Ｊ嗎？我說是。這時
    間很緊湊。」等語在卷（見本院卷一第116 至119 頁）。
  3.核對上開2 名證人之證述可知前案調解當日是對於拆除範圍
    進行調解，其中證人丁○○於前案96年9 月6 日勘驗期日時
    請求測量之部分是161-1 、161-2 、161-3 地號所違建占用
    之部分，161-3 地號之地上物（枋山鄉○○路143 之6 號）
    已點交完畢不用測量，161-3 地號之4 樓增建部分，請求一
    併測量，而原告當時委任之代理人亦稱說「161-3 主建物（
    4 、5 樓）部分有會一併搬遷」等語，有該勘驗筆錄可參，
    而其中位於161-1 、161-2 、161-3 地號上所謂違建部分為
    本件附圖一之A 、B 、I 、J 、H 部分，即除編號C （汽車
    旅館房舍）、D （車棚）、E （辦公廳兼接待室）、F （
    269 建號4 樓增建部分）、G （269 建號5 樓增建部分）以
    外之部分屬之，且丁○○亦證述其主張要拆除的是同段269
    號建物除貼磁磚外之違章建築，顯然被告當時認知系爭269
    號建物中貼磁磚之範圍才是被告所有一節並無疑問，而附圖
    一中所示編號G 部分面積293 平方公尺是指同段269 建號5
    樓之增建部分，F 部分則是5 樓之增建面積扣除後之4 樓增
    建面積，故同段269 建號之4 樓增建總面積應是附圖一編號
    G 部分加上編號F 部分合計471 平方公尺才是，此經測量員
    蔡文宗於本院97年10月9 日勘驗現場時在場說明無誤，有該
    筆錄及附圖一在卷可稽（見本院卷第56頁），而同段269 建
    號建物原有位置為如附圖二所示斜線部分，其中有貼磁磚範
    圍在附圖二中亦經測量機關標示甚為明確，而其餘與269 建
    號相連接之增建部分包括1 至3 樓（含地下室）及屋前突出
    物等增建部分，其中原告爭執之範圍即同段269 建號外其餘
    與269 建號相連接之增建部分：包含地下室面積為130.54平
    方公尺（即本件附圖二編號甲部分）、1 樓之增建面積為32
    0.94平方公尺（即本件附圖二編號乙部分）、2 樓增建面積
    為313.26平方公尺（即本件附圖二編號丙部分）、3 樓之增
    建面積為348.81平方公尺（即本件附圖二編號丁部分）、4
    樓之增建面積含屋前突出物之面積為509.52平方公尺（即本
    件附圖二編號戊部分）等情，有屏東縣枋寮地政事務所97年
    12月5 日屏枋地二字第0970006598號函所附複丈成果圖即附
    圖二在卷可憑，自原告提出於本件之現況照片顯示（見本院
    卷一第10頁），其中外觀有貼磁磚之建物範圍甚為明確，應
    無導致丁○○誤信其餘1 至3 樓未貼磁磚是屬於伊所拍賣之
    範圍之疑義，而前案增建範圍4 至5 樓為應拆除範圍乃在證
    人丁○○認知之範圍，至其餘1 至3 樓增建部分被告前案並
    未主張拆除，蓋該部分如要拆除，且如係遺漏，被告當時理
    應會要求本院予以補測之而非僅以4 、5 樓增建位置為調解
    協議內容，故該部分可認不屬於前案審理及調解訴請拆除範
    圍至為明確；上述1 至3 樓及含地下室部分之範圍究竟應否
    拆除，被告於前案既未經主張，縱有遺漏亦未請求前案予以
    補正，顯見該範圍不在兩造原調解認知拆除範圍甚明，承上
    ，既不在前案系爭調解筆錄判斷範圍，縱使兩造現因拆除範
    圍發生所有權歸屬爭執，亦是兩造應另行起訴解決之問題，
    本件之系爭調解筆錄並無原告主張若知悉有該重要之點發生
    認知錯誤之問題，即不會同意調解之事由存在，故系爭調解
    筆錄並無何錯誤問題，，從而原告提起撤銷96年度潮簡調字
    第10 9號調解筆錄之全部，於法無據，應予駁回。
  (三)末查，系爭調解筆錄載明：「一、相對人（即原告）願於97
    年3 月3 日前將如附圖（按：即本件附圖一）編號A 至J 之
    建物全部拆除，拆除後之建物由相對人搬遷完畢。二、相對
    人願於97年3 月3 日前將上開建物拆除完畢後，將上開建物
    坐落之土地交還聲請人（即被告）。三、相對人如未於97年
    3 月3 日前將上開建物完全拆除及清運完畢，則兩造同意自
    97 年3月4 日起上開未拆除之建物及已拆除之建物之處分權
    人為聲請人，相對人無異議。」等語，兩造既約定自97年3
    月4 日起上開未拆除之建物及已拆除之建物之處分權人為聲
    請人，相對人無異議，前案中業經同意原告可就4 樓及5 樓
    增建範圍拆除之，則如原告未能於約定期限內依約拆除，其
    所謂未拆除建物依照系爭調解筆錄並本件附圖一綜合研判而
    觀之，解釋上自無法遽而認定尚包括本件引起爭議其餘1 至
    3 樓及地下室等部分，此由前揭2 名證人之證述內容亦得以
    推知，至因未在約定期限內拆除而認歸被告取得處分權限之
    爭議問題，兩造應另案解決非本案可確認之，附此敘明。
五、本件事證已臻明確，兩造其餘主張、陳述及立證方法，經核
    於判決不生影響，爰不逐一論列，附此敘明。
據上論結：原告之訴為無理由，依民事訴訟法第78條，判決如主
文。
中    華    民    國    99    年    4     月    15    日
                  民事第一庭    法  官  潘快
正本係照原本作成。
如不服本判決，應於收受送達後二十日內向本院提出上訴書狀，
其未表明上訴理由者，應於提出上訴後二十日內向本院補提理由
書狀（均須按他造當事人之人數附繕本）
                                書記官  黃麗燕
中    華    民    國    99    年    4     月    15    日

司法院資訊處製作；財團法人民間司法改革基金會備份。
